【裁判字號】    94,上更(一),574
【裁判日期】    950106
【裁判案由】    偽造文書等
【裁判全文】
臺灣高等法院刑事判決             94年度上更(一)字第574號
    上  訴  人  臺灣臺北地方法院檢察署檢察官
    被      告  戊○○
    選任辯護人  王勝彥律師
上列上訴人因被告偽造文書等案件，不服臺灣臺北地方法院91年
度訴字第358號，中華民國91年7月24日第一審判決（起訴案號：
臺灣臺北地方法院檢察署90年度偵字第397號），提起上訴，本
院判決後，經最高法院發回更審，本院判決如下：
    主  文
上訴駁回。
    理  由
一、公訴意旨略以：(一)被告戊○○明知其母乙○○於民國84年11
    月間曾因中風送醫診治，84年11月19日因左側腦出血二度中
    風昏迷，經緊急送往臺北榮民總醫院急救，戊○○見其母意
    識陷於昏迷狀態，乃萌生不法犯意，持在不詳地點，預先以
    打字方式偽造之授權書一紙上載「本人乙○○女士現有國軍
    眷舍座落於臺北市○○○路○段七十六巷四弄六之十八號。
    因本人年事已高，無力處理本棟眷舍出租或將來拆遷、改建
    、轉讓等一切相關事宜。故特立此授權書給女兒戊○○全權
    處理一切相關事宜。以此證明無訛。立書人：乙○○、身分
    證字號：Ｚ000000000、承接人戊○○、身分證字
    號：Ｚ000000000、地址：臺北市○○○路○段七
    十六巷四弄六之十八號、見證人黃國榮、桑李秀蘭、石文貞
    （略）」，並在乙○○無意識狀態時，由戊○○手扶乙○○
    之手，簽下上揭授權書，得手後，即持以作為合法佔有使用
    上開眷舍之依據。(二)戊○○明知乙○○至85年間，因罹患腦
    中風及癡呆症，致精神狀態為心神喪失，已達不能處理自己
    事務之程度，經臺灣臺北地方法院以88年度禁字第64號裁定
    宣告禁治產在案，竟於88年6月1日、3日，在不詳地點，偽
    造乙○○之署名，簽署臺北市達德一村原眷戶遷（改）建申
    請書、委託書、人口搬遷補助費據領委託書、行政救濟金據
    領委託書、農作改良物補償費據領委託書、領據兼切結書等
    文件，分別持向國防部、陸軍後勤司令部、臺北市大安區龍
    門國中籌備處，使國防部陸軍後勤司令部陷於錯誤，誤以為
    乙○○本人授權申請，乃由該部眷服處核發輔助購宅款新台
    幣854萬5691元，搬遷費2萬元，另透過臺北市政府教育局撥
    付轉發拆遷獎勵金52萬4664元，臺北市政府教育局則發給人
    口搬遷補助費12萬元（起訴書誤載為20萬元）、農作改良物
    補償金1930元，行政救濟補償20萬元予戊○○收訖。足生損
    害於臺北市政府教育局、陸軍後勤司令部、國防部眷服處、
    臺北市大安區龍門國中籌備處對於拆遷補償獎勵金審核發放
    之正確性及乙○○、丁○○、丙○○之權益，因認被告涉有
    刑法第216條、第210條之行使偽造私文書及刑法第339條第
    1項之詐欺取財等罪嫌等語。
二、按犯罪事實應依證據認定之，無證據不得認定犯罪事實，又
    不能證明被告犯罪，應諭知被告無罪之判決，刑事訴訟法第
    154條第2項、第301條第1項分別定有明文。又事實之認定，
    應憑證據，如未能發現相當證據，或證據不足以證明，自不
    能以推測或擬制之方法，為裁判基礎（最高法院40年台上字
    第86號判例參照）。且認定犯罪事實所憑之證據，雖不以直
    接證據為限，間接證據亦包括在內，然而無論直接證據或間
    接證據，其為訴訟上之證明，須於通常一般之人均不致有所
    懷疑，而得確信其為真實之程度者，始得據為有罪之認定，
    倘其證明尚未達到此一程度，而有合理之懷疑存在而無從使
    事實審法院得有罪之確信時，即應由法院為諭知被告無罪之
    判決（最高法院76年台上字第4986號判例參照）。又刑事訴
    訟法第161條已於91年2月8日修正公布，其第1項規定：檢察
    官就被告犯罪事實，應負舉證責任，並指出證明之方法。因
    此，檢察官對於起訴之犯罪事實，應負提出證據及說服之實
    質舉證責任。倘其所提出之證據，不足為被告有罪之積極證
    明，或其指出證明之方法，無從說服法院以形成被告有罪之
    心證，基於無罪推定之原則，自應為被告無罪判決之諭知（
    最高法院92年度台上字第128號判例參照）。
三、公訴人認被告戊○○涉犯前開犯行，係以告訴人乙○○（乙○○於92年8月31日歿）之法定監護人丙○○、告發人丁○○之指訴、84年11月19日之授權書、乙○○診斷證明書、臺
    灣臺北地方法院88年監字第146號民事裁定、陸軍後勤司令
    部書函、臺北市達德一村原眷戶遷（改）建申請書、委託書
    、人口搬遷補助費據領委託書、行政救濟金據領委託書、農
    作改良物補償費據領委託書以及領據兼切結書為論據。
四、訊據被告戊○○固坦承依告訴人乙○○名義製作之84年11月
    19 日授權書，以乙○○名義書寫簽署臺北市達德一村原眷
    戶遷（改）建申請書、委託書、人口搬遷補助費據領委託書
    、行政救濟金據領委託書、農作改良物補償費據領委託書、
    領據兼切結書等文件，分別持向國防部、陸軍後勤司令部、
    臺北市大安區龍門國中籌備處，申請本件眷舍輔助購宅款、
    搬遷費、拆遷獎勵金、人口搬遷補助費、農作改良物補償金
    及行政救濟補償等情，惟否認有偽造私文書及詐欺取財犯行
    ，辯稱：授權書是真正，我母親乙○○確有授權我處理和平
    東路眷舍，所領的補助款是用在無障礙空間上等語。經查：
    (一)臺北市○○○路○段76巷4弄6之18號國軍眷村房屋（下略
      稱系爭眷舍）係乙○○所有，經行政院於77年間公告為臺
      北市龍門國中建校預定地，上開房屋業經徵收完畢，被告
      因本件眷舍徵收所領取之款項細目及領款時間為：國防部
      軍眷服務處於88年6月6日於臺北市龍門國中預定地交付票
      面金額854萬5691元輔助購宅款支票、票面金額2萬元搬遷
      費支票；臺北市政府教育局透過陸軍後勤司令部於88年6
      月6日撥付轉發拆遷獎勵金現金52萬4664元；臺北市政府
      教育局委由臺北市立龍門國中籌備處於88年6月3日核發票
      面金額12萬元人口搬遷補助費支票、票面金額1930元農作
      改良物補償金支票以及票面金額20萬元行政救濟補償支票
      等，交予被告收受。嗣上開徵收補助款854萬5691元經被
      告選擇，轉配臺北市○○路423巷28弄3號4樓房屋，並登
      記乙○○為所有權人，有臺北市政府教育局91年5月14 日
      北市教八字第09133475200號函、陸軍後勤司令部91年5
      月9日（九一）語服字第09999號函、印領清冊、領據兼切
      結書及委託書附卷可稽（見原審卷第92頁、第112頁、第
      178至183頁）。是被告所取得知上開各項補助款中，除臺
      北市○○路423巷28弄3號4樓房屋係854萬5691元轉配補償
      外，被告依乙○○授權書所領取相關房屋款項，為86萬
      6594元，此為被告所坦承（見上訴卷第120頁）。又，被
      告所提出憑以領取上開款項之授權書，內容為：「本人乙○○女士現有國軍眷舍座落於臺北市○○○路○段七十六
      巷四弄六之十八號。因本人年事已高，無力處理本棟眷舍
      出租或將來拆遷、改建、轉讓等一切相關事宜。故特立此
      授權書給女兒戊○○全權處理一切相關事宜。以此證明無
      訛。立書人：乙○○、身分證字號：Ｚ00000000
      0、承接人戊○○、身分證字號：Ｚ000000000
      、地址：臺北市○○○路○段七十六巷四弄六之十八號、
      見證人黃國榮、桑李秀蘭、石文貞；中華民國八十四年十
      一月十九日」，有授權書影本一紙可按（見偵查卷第28頁
      ）。以上事證為被告及告訴人所不爭執，核先敘明。
    (二)就上開授權書上各該見證人簽名經過，證人黃國榮於原審
      證稱：「我知悉乙○○曾委任被告處理和平東路2段76巷4
      弄6之18 號房屋事宜，有一次乙○○來我家，心情不大好
      ，我請她進來坐，乙○○對我說最近有很多與房屋有關的
      事情要處理，她自己無法處理，所以希望我在授權書上簽
      名，我想也沒有什麼就簽名；我是依據乙○○的意思草擬
      授權書內容，我有問為何只有戊○○，乙○○說因為只有
      被告與她住在一起；草擬授權書的方式是用手寫的；隔了
      幾天，乙○○又來找我，說授權書弄好了，我就過去書家
      看，結果已經打字打好了；我用手寫時並沒有寫日期，我
      印象中當時有注意到日期並不是當天的日期，我有問為什
      麼，乙○○對我說因為還有其他見證人所以沒有辦法在同
      一天簽完，所以日期往後押；授權書的日期不是我決定的
      ；簽名時授權書上沒有其他見證人之簽名；簽名時只有被
      告在場；我有親眼看見乙○○在授權書上簽名，當時乙○○簽名時手抖的很厲害；簽名的正確時間我想不起來，因
      為事隔很多年；簽名是在授權書記載日期之前快二個月；
      我草擬之內容與打字完成之授權書內容完全相同；草稿的
      依據都是乙○○的意思；我是依照乙○○敘述的大概意思
      記載，當時也沒有針對那一筆特定款項；配售房屋之事是
      很久後的事情，而且被告沒有選擇領錢而是選擇配售房屋
      」（見原審卷第97至101頁）。再者，告訴人與被告於本
      院另案遷讓房屋民事訴訟審理時，證人桑李秀蘭證稱：授
      權書上面桑李秀蘭簽名是我先生桑克球所寫，我蓋章，那
      時房屋要重建，乙○○打電話叫我們夫妻到乙○○家，提
      出授權書叫我們見證，我見授權書的內容就是乙○○委託
      戊○○處理有關重建的事，那時乙○○身體不是很好，但
      不是像現在這樣，我去他家時，他們母女住在一起，他們
      在和平東路就住在一起；有聽乙○○要戊○○幫忙處理拆
      遷改建的事，其他的我記不清楚，見證授權書時，有我、
      我先生及她們母女在場，大概是80幾年，不記得確實時間
      ，我蓋章時沒有注意前面別人蓋過章沒有」（見本院民事
      庭90年度上易字第66號卷民事卷第45、46頁）；證人桑克
      球證稱：84年11月19日授權書我看過，簽授權書時我在場
      ，授權書上見證人桑李秀蘭部分是我代寫的，我太太桑李
      秀蘭當時也在場，簽授權書時乙○○的精神狀態還很正常
      ，她說房子要改建了，她沒有辦法親自處理要請他女兒處
      理，叫我過去，9點多時我與我太太開車過去和平東路那
      邊，改建單位國防部統一規定改建不能親自辦理時要寫授
      權書，授權書要有見證人，簽授權書時見證人石文貞、黃
      國榮均不在場，我簽授權書時，黃國榮部分已經先寫了，
      石文貞部分還沒有寫；她說其他小孩都在外面，只剩戊○○照顧我，我現在不能動了，全靠我這個女兒幫我跑跑腿
      ，房子改建完後，戊○○又出嫁的話我就很孤獨了，她講
      到這裡很傷心就哭起來了；授權書是乙○○的簽名她讀過
      書，我沒有看到她簽，但我認得她的字跡，看就知道了；
      乙○○當時身體不能動，但是腦筋可以，之前她沒有中風
      ；她通知我去當天我晚上九點多到她家，我沒有注意授權
      書日期是不是我去的當天，授權書事先打好的，日期也是
      先打好的，我簽時日期已經打好了，我沒有注意日期是不
      是當天，當時乙○○身體狀況不能動，但是腦筋還可以，
      我去過她家看過她後乙○○才進療養院」（見上開民事卷
      第68至72頁）。勾稽上開證人等所述，關於告訴人乙○○
      確有表示授權被告處理系爭眷舍等情均屬一致，亦核與被
      告所供：我媽先請黃國榮擬定授權書之內容，先後請黃國
      榮、桑李秀蘭到我家簽名等語相符（見上訴卷第55頁）。
      按證人黃國榮與乙○○為鄰居關係；證人桑克球與乙○○
      配偶係堂兄弟；證人桑李秀蘭復與乙○○為姻親關係，彼
      等與乙○○情誼均重於被告，應無迴護被告而為虛偽陳述
      之理，是證人黃國榮等上開所陳，堪予採信。至於被告於
      偵查中供稱：授權書是黃國榮寫的手搞，我再送去打字（
      見偵查卷第83頁反面），然於本院前審改稱：「我媽先請
      黃國榮擬定授權書之內容後，再將授權書內容送打字」、
      「（授權書）是我媽自己打字（見上訴卷第55、119頁）
      ，雖有不同；又證人黃國榮稱：當時乙○○簽名時手抖的
      很厲害，惟被告供稱：要簽名時母親手抖的很厲害，我扶
      著母親的手由母親自己簽名（於本院稱：授權書當時是我
      牽我媽媽的手簽的）（見原審卷第191頁、本院卷第82頁
      ），亦有不同。經查，上開授權書之「乙○○」筆跡，經
      檢察官併同郵證存簿儲金儲戶更換印鑑申請書、生活費簽
      領表等資料上之「乙○○」簽名送請鑑定結果，認簽名均
      書寫僵硬、滯澀、緩慢，其筆劃缺乏明確之個性及動態特
      徵，歉難判斷是否同一人所為，有法務部調查局90年7月
      19日（90）陸（二）字第90046141號函可按（見偵查卷第
      79頁）；且該授權書究係被告或告訴人委請他人或自行繕
      打，因告訴人已歿且被告供稱授權書草稿已經滅失（見偵
      查卷第84頁）而無從調查，惟證人黃國榮已證述授權書內
      容與其依告訴人意思撰寫之草稿內容相同，且親見告訴人
      親自簽名，堪認該授權書製作人名義人確係告訴人且內容
      相符；而證人桑李秀蘭、桑克球均證稱告訴人確有授權被
      告處理係爭眷舍而要求渠等於授權書簽名見證，已足証告
      訴人確有授權被告之事實；又證人黃國榮明確證稱：授權
      書日期記載84年11月19日，實際簽名約在該日2個月前，
      簽名時其他見證人尚未簽名等語，證人桑克球亦證稱：簽
      名時，只有黃國榮簽好，石文貞尚未簽名，足見該授權書
      應係告訴人於不同日期，分別請黃國榮、桑李秀蘭簽名見
      證等情無疑。另查被告於原審供稱：84年10月下旬我母親
      送到聖保羅養護所，此亦據告訴人於另案本院民事訴訟案
      件自陳：於84年10月29日住進財團法人台北市私立聖保羅
      養護所安養（見本院民事庭90年度上易字第66號判決書附
      於原審卷第163頁），並有聖保羅養護所收據附卷可佐（
      見上訴卷第75至76頁），參以證人桑克球證稱：我是去看
      過乙○○後他才進療養院（見上開民事卷第72頁），可見
      證人桑李秀蘭應係於告訴人於84年10月29住進養護所前於
      授權書上簽名。則被告供稱「：「授權書在10月19日前完
      成，石文貞是補簽的」、「黃國榮是第一個簽，桑克球（
      桑李秀蘭）第二個簽，石文貞是第三個簽」、等語（見偵
      查卷第58、84頁），並非全然無憑，堪認告訴人係於84
      年11月19日前約2月至同年10月29日住進聖保羅養護所前
      即84年9月至10月間，先後將上開授權書交由證人黃國榮
      、桑李秀蘭簽名見證關於授權被告處理係爭眷舍，並自己
      於授權書上簽名之事實，自不能僅以該授權書日期與上開
      證人等實際簽名日期不同而認上開證人等所陳不實。
    (三)證人石文貞雖於上開本院民事訴訟審理證稱：「我認識乙○○40多年了，我從鳳山搬過來住龍泉街20號，乙○○住
      18 號，乙○○先生與我先生同鄉，她原來住的地方要改
      建我知道，我們住的地方也是，辦理眷村配售時，我人是
      兩頭跑，但這事我知道，那時乙○○頭腦清楚，我有回來
      她有跟我談過配售的事，她沒念什麼書，其他小孩環境都
      不錯，她沒有什麼牽掛，只是不放心她小女兒戊○○；授
      權書是我簽名的，日期我不記得，但是我有簽名，我知道
      乙○○的情況，那時我兒子是村長，她要我簽名作個見證
      ，那時我馬馬虎虎，我一向粗心大意，沒有想到後果，我
      就簽了，我想她們姊妹都很好，沒有看內容就簽了，授權
      書是乙○○拿給我簽名的，上面乙○○三個字是他本人寫
      的，我認得他的字，我是第二個簽名的，第一個是乙○○
      簽的，當時前面的人簽名沒有，我沒有注意，沒有印象，
      不記得了；有聽乙○○講過房子換了後要給戊○○住到結
      婚為止，他怕孩子負擔不起，我有聽他講過不放心小女兒
      ，讓他住到找到婆家；協議書是乙○○拿給我簽的，那時
      他媽媽行動很正常；我們作禮拜有時寫字簽過名，我認得
      他的字；簽協議書時，乙○○把協議書親自交給我，乙○○在場，他拿給我，他叫我簽字的；簽字地點在我家，他
      到我家來」（見本院民事庭90年度上易字第66號卷第127
      至130頁），證人即石文貞之子己○於本院審理時亦證稱
      ：授權書上字跡我母親的（見本院卷第77頁），固堪認授
      權書之「石文貞」字樣確為石文貞簽名。然證人己○於原
      審證稱：是被告拿授權書到我家給石文貞簽名，（見原審
      卷第35頁），而被告卻稱：我媽請石文貞到我家在授權書
      上簽名（見上訴卷第55頁），顯然關於何人持授權書請石
      文貞簽名及簽名地點，證人石文貞、己○及被告所陳並不
      相同。經查，依卷附石文貞入出境資料所示，證人石文貞
      84年3月28日出境至85年2月6日始入境，有出入境紀錄可
      按（見偵查卷第65頁），而該授權書係於84年9月間由告
      訴人製作並簽名如前述，是證人石文貞自無可能於85年2
      月6日入境前於授權書簽名，石文貞亦無可能看見乙○○
      於授權書上簽名而為見證，此亦據證人己○證稱：乙○○
      簽名時石文貞不在場等語（見原審卷第35頁）甚明。其次
      ，告訴人於於84年10月29日住進財團法人台北市私立聖保
      羅養護所安養，於同年11月19日因中風昏迷而送往台北
      榮民總醫院急救，同年12月1日出院後再回到聖保羅養護
      所安養，從此未曾回到家中，此經告訴人於本院前審及另
      案民事訴訟自陳在卷（見上訴卷第69頁，原審卷第163頁
      ），且告訴人於85年間因罹患腦中風及癡呆症而心神喪失
      ，經原審於89年4月11日以88年監字第146號裁定宣告禁治
      產並指定丙○○為監護人，有裁定書一紙可按（見偵查卷
      第5頁），可見告訴人於84年12月1日出院後不可能邀請證
      人石文貞至其住處簽名。再者，證人己○於原審時證稱：
      「（石文貞為何要簽名？）我印象中是陸軍要核對住戶資
      料」、「後來陸軍要授權書時，戊○○對我說請我當授權
      書之見證人，我因為是會長所以不適宜當見證人，我對被
      告說可以找我母親，因為我母親與乙○○都有談過眷舍的
      事可以找被告」（見原審卷第32、35頁），然關於上開眷
      舍辦理徵收、發放補償費、配售房屋事宜，係於88年間進
      行，有上開臺北市政府教育局函、陸軍後勤司令部函、印
      領清冊、領據兼切結書及委託書附卷可稽，被告亦具狀稱
      ：88年5月15日國防部陸總眷管處調查配售或領取現金等
      語（見偵查卷第86頁），證人己○亦於本院證稱：確定改
      建是88年1月份公告，是被告持授權書要求證人石文貞簽
      名時間，應係在88年上半年前，核與證人石文貞於87年12
      月3日至88年5月6日期間均在國內情形相符，有入出境查
      詢結果一紙可憑（見偵查卷第59頁），依上所述，應係被
      告於87年12月3日以後持授權書央請石文貞簽名。雖證人
      石文貞上開所述關於告訴人請伊至其住處簽名一節，經本
      院調查並無可採，或因時間久遠而記憶模糊所致，固不能
      以被告自行持授權書請證人石文貞簽名而證明確有見證告
      訴人授權之事實，惟該授權書確屬乙○○所製作如前述，
      且證人己○亦證稱：「乙○○有到我家談過這件事，談到
      眷村改建桑家要有一個人做代表人，乙○○告訴我說因為
      被告比較常住在眷村內，所以可以找被告當代表」、「乙○○與我母親石文貞是多年好友，乙○○曾與石文貞談過
      改建的事，但沒有針對授權書在談，乙○○有對我說過眷
      舍的事可以找被告」（見原審卷第32、35頁），按證人己○於84年時擔任上開和平東路眷村自治會會長，應無偏袒
      被告而虛偽陳述之虞，且其所述關於乙○○授權被告處理
      係爭眷舍等情，核與上開證人黃國榮、桑李秀蘭、桑克球
      所證相符，可見乙○○確曾向證人己○表示授權被告處理
      眷舍事宜，堪予認定。
    (四)公訴意旨雖指：乙○○於84年11月19日因左側腦出血二度
      中風昏迷，經緊急送往臺北榮民總醫院急救等情，而認上
      開授權書係乙○○無意識狀態手扶乙○○之手而簽名，該
      授權書係被告自行偽造行使等語。經查，告訴人乙○○確
      因罹患高血壓及腦溢血，造成右側偏癱及失語症，於84年
      11月19日送往台北榮民總醫院神經內科住院，住院期間並
      無開刀治療，84年12月1日出院，仍有右側偏癱及失語症
      ，然依臺北榮民總醫院急診護理評估表業已載明「乙○○
      到院時意識清楚」；該院護理病歷亦載明「乙○○出院時
      意識清醒、精神情緒正常」，有臺北榮民總醫院91年4 月
      30日北總行字第9104347號函附之全部病歷在卷為憑（見
      原審卷第60頁反面、第76頁反面），已見乙○○於84 年
      11月19日日送醫急診當日，意識仍然清醒。參以證人丙○○亦於原審證稱：我母親在84年11月18日晚上身體就不舒
      服，11月19日上午養老院通知情形不對要送醫院，趕到醫
      院時母親嘴歪一邊，說話說不清楚，但是知道我們是她的
      小孩等語（見原審卷第190頁）。足見乙○○於84年11 月
      19日急診前並無意識昏迷狀況。又，證人即乙○○之外孫
      甲○○於原審證稱：「我曾在臺北照顧外婆，84年間，外
      婆需要購物或整理房子或架設天線，我就幫忙外婆；我對
      84年7月至11月間外婆之身體狀況沒有特別印象，但只記
      得外婆有叫我到隔壁鄰居頂樓裝設電視天線，外婆當時還
      有行走但已行動不方便，外婆狀況時好時壞，有時知道我
      要來會買啤酒，但有時會吵著要去警察局告人，但我與外
      婆交談她還能與我對答」等語（見原審卷第120、123 頁
      ）。綜上證人丙○○、甲○○所稱，告訴人乙○○於84年
      7 月至11月間，意識尚屬清楚，並能與人交談對答，則告
      訴人於84年9月至10月間持授權書請證人黃國榮、桑李秀
      蘭簽名見證授權事宜，並非無意識下所為，此部分亦核與
      證人黃國榮、桑李秀蘭、桑克球所言相符，該授權書既為
      告訴人乙○○自己製作，被告自無偽造授權書甚明。
    (五)證人丙○○指稱：80年至84年間，被告並未常住和平東路
      ，係與人同居在外（見原審卷第103頁），證人丙○○及
      告發人丁○○另指稱：和平東路眷村係於88年間始行確定
      改建方案，被告不可能於84年間即已預先製作88年始需要
      之授權書等語。經查，證人甲○○固證於原審及本院審理
      時證稱：我去和平東路眷舍很少看見被告，他大部分時間
      是洗衣服或拿東西，沒有住在系爭眷舍（見原審卷第124
      頁、本院卷第72頁），證人己○亦稱：「（乙○○平常是
      否有跟子女同住？）我做村長時，他們好像都不住那裡（
      見本院卷第77頁），但亦證稱：乙○○除住院期間外，其
      他時間我只看見被告，他們家其他人找不到（見本院卷第
      77頁），是縱被告未常居系爭眷舍，惟仍較常出入該處；
      又，查和平東路眷村雖係於88年間始行確定改建方案，然
      行政院於77年間即已公告該眷村為臺北市市立龍門國中預
      定地，並經台北市政府於84年5月15日公告關於龍門國中
      學校用地工程，有關用地範圍內地上改良物拆遷事項，有
      台北市政府84年5月15日 (84)府教六字第84031734公告影
      本一紙可按（見原審卷第147頁），衡理此項公告預定地
      事宜應為眷村住戶所週知之事實，業經證人己○於原審結
      證：我是於84年間擔任自治會會長，和平東路2段76巷眷
      村我們知道不可能原地改建，因為是學校預定地，至於是
      否會拆遷當時有聽說但狀況不明，因為不知道軍方究竟會
      採取何方案；拆遷手續一開始要調查住戶意願；拆遷過程
      中，屋主可以委託他人處理等語（見原審卷第30、31頁）
      屬實。準此，於84年10間，告訴人已屆74歲，身心狀況欠
      佳之下，且子女中僅有被告較常出入在側，時因台北市政
      府公告進行徵收用地地上物拆遷事項，則告訴人於84年9
      月間開始就係爭眷舍相關事宜進行規劃，並授權被告處理
      之，尚屬合理。又告訴人於89年4月11日始經法院宣告禁
      治產並指定丙○○為監護人，已如前述，則被告於88 年
      間以該授權書對外代理告訴人處理係爭眷舍相關事宜，亦
      無不法，併予敘明。
    (六)告發人丁○○指稱：被告說所取得之86萬6594元，是要做
      無障礙空間，但據我向台北市政府查詢結果，所謂無障礙
      空間必須有扶手，本件與無障礙空間之條件顯然不符等語
      （見上訴卷第54頁），告訴人並提出該屋照片為據（見上
      訴卷第70至73頁）。經查，被告供稱所取得之86萬6594元
      款項悉數用於上開房屋裝潢（見上訴卷第119、120頁），
      告訴人對此部分事實不爭執（見上訴卷第69頁），並經本
      院民事庭90年度上易字第66號卷判決確定屬實，且證人林
      友南亦於另案原審民事訴訟審理時證稱：被告有說要做無
      障礙空間，他說他媽媽身體不好，裝潢總共花費145萬，
      實際戊○○只付我120萬等語（見原審92年度家訴字199
      號卷二第301頁），可見被告辯稱：領得之86萬6594元用
      於萬大路房子裝潢上等語，並非無據。被告將領取款項用
      於乙○○所有之萬大路住宅之無障礙設施，則該等設施亦
      將因民法添附規定，成為房屋之部分，被告並無利益可言
      。況系爭眷舍於88年徵收當時，被告既已持有授權書，並
      據以領取各項拆遷補償費，倘被告有意圖為自己不法所有
      之詐欺取財犯意，當可於選擇領取現金，以達詐財目的。
      惟被告既未要求領取現金，反係選擇配售上開臺北市○○
      路房地，並登記為乙○○名義，且被告於配售萬大路房地
      之外所領取之86萬6594元補償款項，均係全部花費於萬大
      路房屋之裝潢而成為房屋之部分，益見被告並無詐欺之不
      法所有之意圖。至於被告裝潢萬大路房屋時是否合乎無障
      礙空間設計標準，僅為個人主觀判斷，被告既無不法所有
      之犯意，自不能以裝潢設計不符標準而推論被告有何犯行
      。
五、綜上，公訴意旨雖認被告戊○○涉犯刑法第216條、第210條
    之行使偽造私文書及第319條第1項詐欺取財罪，惟依卷附證
    據，不能形成本院對於被告有罪認定之確切心證，且檢察官
    亦不能提出其他足資證明被告犯罪之積極證據或證明方法，
    即屬不能證明被告犯罪，揆諸前開法條、判例意旨，應為無
    罪之諭知。原審判決據此諭知被告無罪，並無違誤，檢察官
    上訴指摘原判決不當，核無理由，應予駁回。
據上論斷，應依刑事訴訟法第368條，判決如主文。
本案經檢察官蔡薰慧到庭執行職務。
中    華    民    國    95    年    1     月    6     日
                  刑事第十五庭審判長法  官  蔡永昌
                                    法  官  張正亞
                                    法  官  陳榮和
以上正本證明與原本無異。
檢察官如不服本判決，應於收受送達後十日內向本院提出上訴書
狀，其未敘述上訴之理由者並得於提起上訴後十日內向本院補提
理由書（均須按他造當事人之人數附繕本）。
                                    書記官  劉麗芬
中    華    民    國    95    年    1     月    9     日


司法院資訊處製作；財團法人民間司法改革基金會備份。
